臺灣高等法院臺南分院刑事判決
　　　上　訴　人
　　　即　被　告　丙　○　○
　　　指定辯護人　本院公設辯護人　乙　○　○
　　　上　訴　人
　　　即　被　告　甲　○　○
　　　選任辯護人　洪　秀　一
右上訴人因違反毒品危害防制條例案件，不服臺灣雲林地方法院九十二年度重訴字第
五號中華民國九十三年八月三十一日第一審判決（起訴案號：臺灣雲林地方法院檢察
署九十二年度偵字第二八一七號、第二八六三號、第三六００號、第三八九一號、九
十二年偵緝字第一二九號），提起上訴，本院判決如左：
      主      文
原判決關於甲○○幫助販賣第一級毒品及定執行刑部分暨丙○○部分均撤銷。
丙○○、甲○○被訴幫助販賣第一級毒品部分均無罪。
      理      由
一、公訴意旨略以：甲○○租屋於雲林縣虎尾鎮中湳里一之二號Ｂ一室，竟基於幫助
    顏慶森（顏某販賣第一級毒品犯行業經原審判處有期徒刑七年六月，未上訴而確
    定）販賣毒品之概括犯意，先於九十二年六月八日，提供上開租屋處予顏慶森分
    裝毒品，顏某即偕同綽號「阿穗」之男子，將分裝毒品之工具壓縮機、研磨機、
    電子秤搬放於上址，並分別於同年六月十二日、六月十七日在上址內分裝毒品，
    顏某並供給毒品予甲○○施用以補貼上址之水電費。於同年月十七日上午，顏慶
    森復至上址並自公事包內取出準備用以購買毒品之紙鈔，由甲○○在旁幫忙點算
    ，每十萬元綑綁成一綑後，顏慶森旋即駕車外出向上游毒品大盤商王騏煥（另案
    偵辦中）購得毒品一批，於同日下午二時許，顏慶森和丙○○一同返回上開住處
    ，即囑甲○○準備飲料，甲○○即撥打行動電話給王振豐（業經不起訴處分確定
    ），要王振豐代送飲料，王振豐到達後，甲○○即將上開飲料送入小房間內，斯
    時顏慶森正以玻璃球碾碎毒品並以電子秤分秤毒品，丙○○則基於幫助販賣之意
    思在旁幫忙將毒品裝入分裝袋。嗣於同日下午四時三十分許，警方接獲線報稱甲
    ○○藏匿在上開處所，至上址查詢而當場在上開住處查獲顏慶森所有之海洛因六
    十三包（毛重八百五十三點一公克）、安非他命十七包（毛重一百九十點三公克
    ）、研磨機一台、壓縮機一台、電子秤一台、黑色皮包四個、一千元偽鈔四十六
    張、分裝鏟十二支、針筒二支、剪刀一支、安非他命吸食器一個、行動電話五支
    、分裝袋三大包、監視器鏡頭一組、紅色置物盒一個等物，並在丙○○身上查獲
    向顏慶森購買之海洛因二包（毛重四點七公克）及在甲○○上開住處房間內扣得
    其施用之剩餘安非他命（毛重○點三公克）、玻璃球一個。因認被告等二人犯有
    毒品危害防制條例第四條第一項、刑法第三十條第一項之幫助販賣第一級毒品罪
    等語〔按公訴人起訴後因認部分罪證不足，於原審審理時撤回對於丙○○、甲○
    ○幫助販賣第二級毒品安非他命犯行部分（原審卷第一宗第一０五頁背面至第一
    ０六頁、第三宗第一四０頁）；並就丙○○及甲○○幫助販賣第一級毒品海洛因
    犯行部分減縮為各自一次（詳見檢察官補充理由書六，原審卷第一宗第一０五頁
    至第一一六頁第三宗第一三五頁至第一四０頁），惟就甲○○部分，原審於審理
    時告知被告起訴法條及罪名時，仍諭知被告甲○○所犯幫助販賣第一級毒品罪部
    分為連續犯（原審卷第一宗第一一六頁背面最後一行至第一一七頁第一行），似
    與原審認定之犯罪事實及公訴人減縮後之犯罪事實未符〕。
二、按犯罪事實應依證據認定之，無證據不得推定其犯罪事實，刑事訴訟法第一百五
    十四條定有明文，故事實之認定，應憑證據，如未能發現相當證據，或證據不足
    以證明，自不能以推測或擬制之方法，以為裁判基礎。而認定不利於被告之事實
    ，須依積極證據，茍積極之證據不足為不利於被告事實之認定時，即應為有利於
    被告之認定，更不必有何有利之證據。又共同被告不利於己之陳述，固得採為其
    他共同被告犯罪之證據，惟此項不利之陳述，須無瑕疵可指，而就其他方面調查
    又與事實相符，始得採為其他共同被告犯罪事實之認定，最高法院分別著有三十
    年上字第八一六號及四十六年臺上字第四一九號判例甚明。且刑事訴訟上證明之
    資料，無論其為直接或間接證據，均須達於通常一般之人均不致有所懷疑，而得
    確信其為真實之程度，始得據為有罪之認定，若其關於被告是否犯罪之證明未能
    達此程度，而有合理懷疑之存在，致使無從形成有罪之確信，根據「罪證有疑，
    利於被告」之證據法則，即不得遽為不利被告之認定，亦有最高法院七十六年度
    台上字第四九八六號判例可稽。又檢察官就被告犯罪事實，應負舉證責任，並指
    出證明之方法。刑事訴訟法第一百六十一條第一項亦定有明文。因此被告並無自
    證無罪之義務，此乃無罪推定之原則。是以何項卷證資料有利於被告或不利於被
    告，應由擔任公訴角色之檢察官盡其舉證之義務，此乃上開法條規定公訴人於刑
    事訴訟程序進行中應盡之法定義務。故最高法院著有九十二年台上字第一二八號
    判例，闡明「刑事訴訟法第一百六十一條已於民國九十一年二月八日修正公布，
    其第一項規定：檢察官就被告犯罪事實，應負舉證責任，並指出證明之方法。因
    此，檢察官對於起訴之犯罪事實，應負提出證據及說服之實質舉證責任。倘其所
    提出之證據，不足為被告有罪之積極證明，或其指出證明之方法，無從說服法院
    以形成被告有罪之心證，基於無罪推定之原則，自應為被告無罪判決之諭知」之
    意旨甚明。
三、本案公訴人認被告等二人涉有毒品危害防制條例第四條第一項之幫助販賣第一級
    毒品罪嫌，無非以：
  (一)被告丙○○部分：被告丙○○於右揭時、地與原審同案被告顏慶森在上開住處為
    警查獲，並經被告甲○○於警詢及偵查中自白在卷，且有原審同案被告顏慶森及
    證人王振豐之偵訊筆錄為憑，復有當場扣得其親筆記載之毒品買賣帳單乙紙，為
    其所憑論據。
  (二)被告甲○○部分：業據其於偵查中坦承不諱，並有原審同案被告顏慶森、被告丙
    ○○及證人王振豐、林嘉弘、郭建宏、陳文得之警詢筆錄、偵訊筆錄為憑，且有
    在上開住處搜索查扣之扣押物品目錄清單、搜索票影本、搜索扣押筆錄、扣押物
    品收據、贓證物品清單、法務部調查局九十二年八月二十日調科壹字00000
    0000、１６０００２０６１號函及行動電話0000000000通聯紀錄
    ，為其所憑論據。
四、訊之上訴人即被告甲○○固坦承有施用毒品及上開房屋為其所承租且於查獲時在
    場等情；上訴人即被告丙○○固亦坦承查獲當天在場且有施用毒品，惟均堅詞否
    認有右揭幫助販賣第一級毒品之犯行，被告甲○○辯稱：伊並沒有幫助分裝，也
    沒有出租場地給顏慶森，而是其中一間分租給他，至於他要作什麼，我並不知情
    等語；被告丙○○則辯稱：當天我是要去牽車，並不是住那裏，而帳單是因為曾
    幫顏慶森仲介房子，所以室內傢俱都是我先幫他買的，才記帳，並沒有幫他分裝
    毒品也沒有進入他的房間等語。
五、經查：
  (一)按刑事訴訟法第一百五十六條第二項規定，被告或共犯之自白，不得作為有罪判
    決之唯一證據，仍應調查其他必要之證據，以察其是否與事實相符。故被告雖經
    自白，仍應調查其他必要之證據，以察其是否與事實相符。其規範意旨乃欲以補
    強證據擔保自白之真實性；亦即以補強證據之存在，藉之限制自白在證據上之價
    值。而所謂補強證據，則指除該自白本身外，其他足資以證明自白之犯罪事實確
    具有相當程度真實性之證據而言。雖其所補強者，非以事實之全部為必要，但亦
    須因補強證據與自白之相互利用，而足使犯罪事實獲得確信者，始足當之，最高
    法院著有七十四年度台覆字第十號判例可資參照。又從犯因幫助正犯而成立，茍
    正犯之行為終了或尚未著手，即無由成立從犯可言故刑法上之幫助犯，以正犯已
    經犯罪為構成要件，故幫助犯無獨立性，如無他人犯罪行為之存在，幫助犯即無
    由成立（最高法院十九年度非字第一五一號、廿年度上字第七九二號及六十年度
    台上字第二一五九號亦分別著有判例）。
  (二)本件被告甲○○、丙○○固於原審審理時就幫助顏慶森販賣第一級毒品罪部分為
    認罪之答辯（原審卷第一宗第一０二頁、第一０六頁背面、第一一七頁至第一二
    ０頁），然稽之檢察官原起訴書所載，原審同案被告顏慶森販賣第一級毒品之時
    間為：九十二年五月間某日出售三錢海洛因予丙○○。同年一月至四月間連
    續出售海洛因予黃忠發。同年六月初出售三千元價值之海洛因予甲○○（起訴
    書第三頁至第六頁）；嗣於原審審理時則將上開犯罪事實減縮為前開部分而已
    （詳前述一），原審經調查審理結果，亦認同案被告顏慶森販賣第一級毒品部分
    僅有上開之事實罪證明確，並進而論以一次販賣犯行（參原審判決第三頁至第
    四頁、第九頁）。然依上開公訴意旨所載本件被告甲○○係於九十二年六月八日
    ，始提供上開租屋處予顏慶森分裝毒品；而被告丙○○則係於同年六月十七日始
    在上開處所幫助顏慶森分裝毒品，則縱令起訴事實屬實，則被告甲○○、丙○○
    之幫助行為亦係在正犯即原審同案被告顏慶森前開所為販售第一級毒品海洛因行
    為結束之後，而顏慶森自九十二年六月初之後，經查並無任何販賣第一級毒品海
    洛因之明確證據（縱令起訴書所載前開之事實成立，因買受人係被告甲○○自
    己，甲○○亦無由再成立幫助犯之可能），揆諸上開規定及最高法院判例意旨，
    足見被告等二人於原審之自白顯與事實未符。
  (三)綜上所陳，上開公訴意旨及原審所認定之犯罪事實，既為被告等二人於本院審理
    時所堅詞否認，而其等二人於原審之自白又與事實不符，已如上述，依上開幫助
    犯無獨立性之特性及「證據裁判主義」、「合理懷疑原則」、「罪疑惟輕原則」
    之說明，實無由以其等前開有明顯瑕疵之證供，或僅憑上開扣案物，即推測或擬
    制其犯行確實存在，自應為無罪之諭知，以免冤抑。
  (四)至被告等二人亦涉有施用第一級毒品海洛因之犯行，為渠等二人供承在卷（本院
    卷第一三五頁、第一三六頁），且經觀察勒戒在案（本院卷第五四頁、第六一頁
    至第六二頁），是其持有第一級毒品之犯行亦為渠等進而施用之犯行所吸收，自
    難再論以持有第一級毒品罪；又本件事證既明且公訴人就被告等二人上開犯罪事
    實，又未指出其他證明之方法。因此被告甲○○選任辯護人聲請勘驗原審審判筆
    錄錄音光碟及傳喚證人王振豐部分即無必要，均併此敘明。
六、綜上所述，本案依調查所得證據，尚不能證明正犯即原審同案被告顏慶森於九十
    二年六月份以後有販賣第一級毒品海洛因之犯行，正犯之犯罪行為既未存在，被
    告等二人之幫助行為即無由成立。原審未能詳加調查審酌，僅憑被告等二人於審
    理中具有瑕疵之供述，遽認被告等二人之幫助販賣第一級毒品海洛因之犯行成立
    ，容有未洽。被告等上訴意旨，指摘原判決採證不當，為有理由，應由本院就被
    告等二人幫助販賣第一級毒品部分撤銷改判及被告甲○○定執行刑部分撤銷（被
    告偽造署押部分經上訴本院後復撤回上訴而確定），就被告二人該部分諭知被告
    等無罪判決，以昭公允。
據上論斷，應依刑事訴訟法第三百六十九條第一項前段、第三百六十四條、第三百零
一條第一項前段，判決如主文。
本案經檢察官吳忠賢到庭執行職務。
中    華    民    國      九十四      年      一      月      二十五    日
                                  臺灣高等法院臺南分院刑事第五庭
                                      審判長法官  楊    明    章
                                            法官  戴    勝    利
                                            法官  沈    揚    仁
右正本證明與原本無異。
檢察官如不服本判決，應於判決送達後十日內向本院提出上訴書。
                                      法院書記官  李    梅    菊
中    華    民    國      九十四      年      一      月      二十六    日
